【裁判字號】    97,簡上,874
【裁判日期】    980731
【裁判案由】    違反勞動基準法
【裁判全文】
臺灣高雄地方法院刑事判決             97年度簡上字第874號
上  訴  人
即  被  告  華新保全股份有限公司
兼  代表人  甲○○
上列上訴人即被告因違反勞動基準法案件，不服本院高雄簡易庭
民國97年8 月6 日97年度審簡字第1505號刑事簡易判決，提起上
訴（原聲請簡易判決處刑案號：97年度偵字第1345號），本院管
轄第二審之合議庭認不得以簡易判決處刑，改依通常程序審理，
並自為第一審判決如下：
    主  文
原判決撤銷。
華新保全股份有限公司、甲○○均無罪。
    理  由
一、聲請簡易判決處刑意旨略以：被告甲○○係設於高雄市○○
    區○○路56號之被告華新保全股份有限公司（下稱華新公司
    ）之代表人，為勞動基準法所定之雇主，對年滿60歲以上勞
    工但工作年資未達15年，因體力衰退已無工作能力與意願時
    ，不得故意不令其退休，應依勞動基準法第55條第1 項關於
    勞工退休金之給與標準給與勞工退休金。惟被告甲○○於民
    國95年11月16日其所屬勞工即被害人乙○○因未能勝任工作
    遭被告華新公司終止勞動契約而申請退休時，竟未依上開規
    定發給退休金，被害人乙○○因而向高雄市政府提出申訴，
    經該府進行勞資爭議協調，被告甲○○仍拒絕發給退休金，
    因認被告甲○○係犯勞動基準法第78條之罪；並應依同法第
    81 條第1項規定對華新公司處以該條所定之罰金。
二、按「犯罪事實應依證據認定之，無證據不得認定犯罪事實」
    、「不能證明被告犯罪者，應諭知無罪之判決」，刑事訴訟
    法第154 條第2 項、第301 條第1 項分別定有明文。申言之
    ，犯罪事實之認定應憑證據，如未能發現相當證據，或證據
    不足以證明，自不能以推測或擬制之方法，作為裁判基礎（
    最高法院40年台上字第86號判例意旨參照）；且認定犯罪事
    實所憑之證據，雖不以直接證據為限，間接證據亦包括在內
    ，然而無論直接證據或間接證據，其為訴訟上之證明，須於
    通常一般之人均不致有所懷疑，而得確信其為真實之程度者
    ，始得據為有罪之認定，倘其證明尚未達到此一程度，而有
    合理之懷疑存在而無從使事實審法院得有罪之確信時，即應
    由法院為諭知被告無罪之判決（最高法院76年台上字第4986
    號判例意旨參照）。
三、檢察官認被告兼代表人甲○○涉犯未依勞動基準法規定發予
    退休金罪嫌，無非係以被告甲○○之供述、被害人乙○○之
    證述、高雄市政府勞資爭議調解申請書、華新公司基本資料
    查詢、高雄市政府勞資爭議調解紀錄2 份及行政院勞工委員
    會（82）台勞動三字39290 號函、內政部（74）台密伯勞字
    第4050號函，為其所憑之論據。
四、訊據被告兼代表人甲○○固不否認被害人乙○○為華新公司
    所屬勞工，且乙○○經華新公司以服務不佳、重聽難以勝任
    管理員工作為由，要求於95年11月16日離職各情，惟矢口否
    認有何未依勞動基準法規定發予退休金犯行，辯稱：乙○○
    當初來應徵保全人員時，已超過62歲，應無勞動基準法強制
    退休之適用，政府既鼓勵中小企業僱用高齡勞工，就不應要
    求中小企業發予僱用時已年滿60歲勞工退休金；況華新公司
    縱以退休方式辦理，乙○○退休金之計算亦有是否應將麗惠
    公寓大廈管理維護有限公司（下稱麗惠公司）與華新公司年
    資合併計算之問題，故本件尚有上開爭議，且涉及法律適用
    問題，被告實無犯罪故意等語。經查：
  (一)被害人乙○○於88年9 月1 日起任職被告甲○○擔任負責人
    之麗惠公司，並經麗惠公司派駐「世紀星鑽2 大樓」擔任管
    理員一職，嗣於91年11月1 日起轉至被告甲○○擔任負責人
    之華新公司任職。95年11月16日經華新公司以乙○○服務不
    佳且重聽難以勝任管理員工作為由，通知乙○○自95年11月
    17日起終止勞動契約，經證人乙○○證述明確，並有高雄市
    政府97年10月29日高市府建二公字第09700721880 號函及附
    件華新公司、麗惠公司登記案卷、世紀星鑽2 大樓管理委員
    會證明書、華新公司95年11月6 日華字第95110605號函，且
    為被告所坦認不諱，上開事實首堪認定。
  (二)本件被害人乙○○得否依勞動基準法之規定請領退休金，容
    有法律爭議。
  1.依勞動基準法第53條、第54條規定，退休分為「自願退休」
    與「強制退休」二制，前者係勞工於一定條件成就時，得片
    面請求退休，後者乃雇主於一定條件成就時得片面請求勞工
    退休，惟查，本件縱加計被害人在麗惠公司、華新公司任職
    之年資亦未達15年，與勞動基準法第53條自願退休之要件明
    顯不符，故華新公司在終止契約後應依退休規定發予被害人
    退休金，惟有在被害人符合同法第54第1 項強制退休要件之
    情形，先予敘明。
  2.聲請簡易判決處刑意旨固援引行政院勞工委員會82年7 月13
    日（82）台勞動三字39290 號函、內政部（74）台密伯勞字
    第4050號函認：對於年滿60歲以上勞工但工作年資未達15年
    ，因體力衰退已無工作能力與意願時，不得故意不令其退休
    ，應依勞動基準法第55條第1 項關於勞工退休金之給予標準
    給予勞工退休金。上開見解係指年滿60歲之勞工雖未達自願
    退休（15年）之年資，惟仍得聲請退休，向雇主請領退休金
    ，惟本件被告華新公司係主動終止與勞工乙○○之勞動契約
    ，而勞工乙○○仍有工作意願，並無「勞工已無工作能力與
    意願，而雇主不令其退休」之情事，是聲請簡易判決處刑意
    旨援引上開見解，實有誤會。
  3.又對於受僱時已年滿60歲（符合97年5 月14日修正公布前勞
    動基準法第54條第1 項第1 款規定60歲之強制退休年齡）之
    勞工，雇主終止勞動契約時仍否依強制退休之規定給予退休
    金一節，聲請簡易判決處刑意旨援引之行政院勞工委員會（
    82 ） 台勞動三字39290 號函謂：「查臺灣省工廠工人退休
    規則或現行其他各種勞工法令均未規定不得僱用年滿六十歲
    勞工，亦無雇用年滿六十歲之勞工即不能適用勞工法令中之
    退休規定。至於臺灣省工廠工人退休規則第六條第一項第一
    款規定工人年滿六十歲者應命令退休，因該規則係保護勞工
    之法令，應無勞工年滿六十歲但身體健朗時仍要求雇主強制
    其退休之意，而其原旨應為勞工如年滿六十歲，且體力衰退
    已無工作能力與意願時，雇主不得故意不令其退休，故爾規
    定雇主應強制其退休」與高雄市政府勞工局98年5 月4 日高
    市勞局二字第0980016260號函認：如勞工受僱時已符合強制
    退休要件，雇主於事後因勞動基準法第11條各款資遣該員，
    仍應依法予以強制退休，並給予退休金之意旨相符（分別見
    偵卷第18頁、本院簡上卷第89頁），固非無據；然司法院83
    年6 月16日（83）台廳民一字第11005 號函則認：工人年滿
    60歲者，應命令退休，臺灣省工廠工人退休規則第6 條第1
    項第1 款定有明文。該款規定，應解為工人受僱時尚未滿60
    歲者，始有其適用，否則，年滿60歲之工人受僱時，勞資雙
    方均立即有退休之請求權，與勞工退休金為工資之延期給付
    性質及為保障勞工退休後晚年生活之目的顯然不符（見本院
    簡上卷第18 3頁），則與前開函釋分持不同立場而各據一說
    。至聲請簡易判決處刑意旨另引之內政部（74）台密伯勞字
    第4050號函，僅在說明勞工年滿60歲但工作年資未達15年，
    如勞資雙方對勞工可否自請退休發生爭議，得請求當地主管
    機關妥為調處，與本件案情無關，應係誤引，附此敘明。
  4.經查，本件被害人乙○○任職之時點，不論自麗惠公司任職
    時起算（即88年9 月1 日，斯時乙○○已滿61歲），或自華
    新公司任職時起算（即91年11月1 日，此時乙○○已年滿65
    歲）均已滿60歲而符合97年5 月14日勞動基準法修正前第54
    條第1 款之強制退休要件，是其嗣後經華新公司通知終止勞
    動契約後，華新公司是否應依勞動基準法第54條強制退休之
    規定辦理，並發予乙○○退休金，依上開併陳之見解觀之，
    可認尚存有法律爭議，是被告兼代表人甲○○辯稱，其因認
    乙○○應徵保全人員時已超過60歲，無勞動基準法強制退休
    規定之適用，故以資遣方式辦理，未發予退休金等語，亦非
    無所本。
  (三)本件尚無法認定被告甲○○有違反勞動基準法規定拒不給付
    退休金之主觀犯意。
  1.再按勞動基準法第78條就違反同法第55條第1 項規定科處刑
    罰之規定，係以行為人即雇主有故意不按該條所定退休金給
    與標準支付退休金者，始得成立，苟勞資雙方就退休金給與
    之計算標準尚有事實或法令適用上之爭議，雇主於該爭議未
    釐清前，暫不給付該部分之退休金時，應屬單純民事勞資糾
    紛，尚難認雇主有違反勞動基準法之主觀不法犯意。
  2.本件被害人乙○○向華新公司請求退休金之勞資糾紛，先後
    於96年7 月20日、同年8 月16日、同年9 月3 日、同年10月
    11日經高雄市勞動事務服務協會、高雄市政府等單位進行勞
    資爭議調解，有高雄市政府勞工局96年10月22日高市勞局二
    字第09600341 25 號函及附件高雄市勞動事務服務協會協處
    勞資爭議協議書、高雄市政府勞資爭議調解申請書、調解委
    員會議紀錄在卷可參（見他字卷第1 頁至第6 頁），對於是
    否給付退休金及被害人退休年資之計算，雙方各執一詞，被
    害人嗣後並提起民事訴訟請求給付退休金，目前仍繫屬本院
    98年勞簡上字第9 號審理中，又依上開96年9 月3 日勞資爭
    議調解委員會議紀錄決議事項之亦記載「勞方受僱於資方時
    即已逾60歲，工作7 年多，因勞方工作表現未符案主（即業
    主）要求而遭解僱，資方應給付勞方資遣費或退休金，本會
    委員認知不一，請主管機關釋示後再續召開第3 次會議」（
    見他字卷第4 頁），可徵縱以勞資爭議調解為專業之調解委
    員，對於本件被告應否發予被害人退休金一事，亦未有定見
    ，是自難僅以被告甲○○認其無給付退休金義務拒不發予退
    休金，即認其主觀上有違反勞動基準法之不法犯意。
五、綜上，被告甲○○所為核與勞動基準法第78條之構成要件不
    符。原審未予詳查，遽對被告論罪科刑，並依同法第81條規
    定對華新公司處以罰金，均尚有未合，被告上訴指摘原判決
    不當，為有理由，自應撤銷原判決，另對被告甲○○、華新
    公司俱為無罪之諭知。
六、末按法院得為簡易判決處刑者，以所科之刑係宣告緩刑、得
    易科罰金之有期徒刑及拘役或罰金為限；於檢察官聲請以簡
    易判決處刑之案件，經法院認應為無罪判決之諭知者，應適
    用通常程序審判之，刑事訴訟法第449 條第3 項、第451 條
    之1 第4 項但書第3 款、第452 條分別規定甚明。又地方法
    院簡易庭對被告為簡易判決處刑後，經提起上訴，而地方法
    院合議庭認應為無罪判決之諭知者，依同法第455 條之1 第
    3 項準用第369 條第2 項之規定意旨，應由該地方法院合議
    庭撤銷簡易庭之判決，改依第一審通常程序審判。其所為判
    決，應屬於「第一審判決」，檢察官仍得依通常上訴程序上
    訴於管轄第二審之高等法院（最高法院91年度臺非字第21號
    判例意旨參照）。本件被告既經本院認應為無罪之諭知，已
    不符合得為簡易判決處刑之情形，除撤銷原審判決外，並應
    逕行改依第一審通常程序判決之，檢察官如不服本判決，仍
    得於法定上訴期間內，向管轄之第二審法院提起上訴，併此
    敘明。
七、據上論斷，應依刑事訴訟法第452 條、第455 條之1 第1 項
    、第3 項、第369 條、第364 條、第301 條第1 項，判決如
    主文。
本案經檢察官丙○○到庭執行職務。
中    華    民    國    98    年    7     月    31    日
            刑事第十八庭  審判長法  官    蔡廣昇
                                法  官    黃繼瑜
                                法  官    王  琁
上正本證明與原本無異
如不服本判決應於收受送達後10日內向本院提出上訴書狀，並應
敘述具體理由；如未敘述上訴理由者，應於上訴期間屆滿後20日
內向本院補提理由書（均須按他造當事人之人數附繕本）「切勿
逕送上級法院」。
中    華    民    國    98    年    7     月    31    日
                                書記官    黃國忠


司法院資訊處製作；財團法人民間司法改革基金會備份。
